【裁判字號】    88,訴,173
【裁判日期】    890429
【裁判案由】    偽造文書等
【裁判全文】
台灣新竹地方法院刑事判決                  八十八年度訴字第一七三號
    公  訴  人  臺灣新竹地方法院檢察署檢察官
    被      告  乙○○
    選任辯護人  許美麗律師
右列被告因偽造文書案件，經檢察官提起公訴（八十八年度偵續一字第二號），本院
判決如左︰
    主  文
乙○○無罪。
    理  由
一、公訴意旨略以，緣春泱建設股份有限公司（以下簡稱春泱公司）與告訴人丙○○
    ，就坐落新竹縣竹北市○○○段三八四、三八五、三八六及三八九號土地簽訂合
    建房屋分售契約，工程名稱為「碧涵樓」。嗣春泱公司財務困難無法興建，乃由
    原擔任興建工程之承包商丁○○（另行審理），就原有條件與告訴人重定合建契
    約，並興建後坐落約定應將新竹縣竹北市○○○段三八五之四號（編號Ｄ七）、
    三八五之五號（編號Ｄ六）、三八五之六號（編號Ｄ五）、三八五之八號、（編
    號Ｄ二）、三八五之十號（編號Ｃ二）、三八五之十二號（編號Ａ五）、三八九
  之六號（編號Ｂ一）等地號土地上之建築物分歸屬告訴人所有。詎完工後，丁○○竟意圖為自己之不法所有，向丙○○表示需要印鑑證明，以便辦理過戶等事宜
    ，丙○○便交付印鑑證明。丁○○遂於八十六年四月二十八日，與被告乙○○（
    代書）共同在空白同意書上偽造丙○○同意應將坐落新竹縣竹北市○○○段三八
    五之四號、三八五之五號、三八五之六號、三八五之八號、三八五之十號、三八
    五之十二號、三八九之六號等地號之體地及其上之建築物移轉過戶予丁○○、朱
    錦雲、蔡欽銘、張美秀、童水銘、曾麗惠，並由被告乙○○於同年五月九日持丙○○所交附之印鑑證明等證件，至地政機關辦理移轉過戶，致生損害於丙○○及
    地政機關對土地管理之正確性，因認被告乙○○係與丁○○共同涉犯刑法第三百
    三十九條第一項之詐欺罪嫌及同法第二百十六條、第二百十條之行使偽造私文書
    等罪嫌。
二、按犯罪事實應依證據認定之，無證據不得推定其犯罪事實，刑事訴訟法第一百五
    十四條定有明文。而認定不利於被告之事實，須依積極證據，茍積極證據不足為
    不利於被告事實之認定時，即應為有利於被告之認定，更不必有何有利之證據，
    最高法院三十年上字第八一六號○號著有判例可資參照。公訴人認被告乙○○涉
    犯上開罪嫌無非以（一）據告訴人與丁○○之合建契約，丁○○應依契約將上開
    地號土地之建物移轉予告訴人或告訴人所指定之人。（二）被告乙○○於八十六
    年五月十日，與告訴人之電話答問內容坦承以空白之同意書交付告訴人蓋用印章
    。經查：同意書確實為告訴人所親簽，並由告訴人親自交付權狀正本、印鑑證明
    等物，為告訴人所承。因此本案之癥結點在於同意書上所載數筆土地中，關於告
    訴人主張應屬其所有之七筆土地及建物，而該土地及建物是否確實違背告訴人之
    意思而移轉予第三人。
（一）公訴意旨稱被告乙○○與丁○○將坐落新竹縣竹北市○○○段三八五之四號（
      編號Ｄ七）、三八五之五號（編號Ｄ六）、三八五之六號（編號Ｄ五）、三八
      五之八號、（編號Ｄ二）、三八五之十號（編號Ｃ二）、三八五之十二號（編
      號Ａ五）、三八九之六號（編號Ｂ一）等地號土地應過戶予告訴人之土地及其
      上之建物未過戶予告訴人所指定之人等語。惟其中僅有同上開地段三八五之四
      號、三八五之五號、三八五之六號及三八五之八號及三八五之十二號此五筆地
      號土地登載於同意書內，此有同意書乙紙在卷可稽。且上開土地上之建物，起
      造人均為同禧建設公司（以下簡稱同禧公司），而由同禧公司直接移轉所有權
      予買受人，故公訴意旨稱被告乙○○與丁○○將上開八筆土地及其上建物擅自
      移轉於第三人云云，恐有誤會。再查上開五筆地號土地中，坐落新竹縣竹北市
      ○○○段三八五之四號、三八五之八號之土地部分，係告訴人與春泱公司合作
      期間，由告訴人具名將該二筆土地出售予朱雲錦及林鴻銘（林鴻銘再轉賣予童
      水銘），此部分業據朱雲錦及林鴻銘於偵查中到庭證述屬實，且有買賣契約、
      存證信函各二份附卷可稽。另同地段三八五之十二地號土地，告訴人則於八十
      七年七月二日時坦承，移轉予第三人曾麗惠係按照其意旨所移轉（參八十七年
      度偵續字第二十八號第三十三頁背面）。故上開同意書中關於告訴人之五筆地
      號土地中，同段三八五之四、三八五之八地號土地分別移轉予朱錦雲、林鴻銘
      所指定之童水銘，乃為告訴人應履行之義務，告訴人並無反對之餘地，而同段
      三八五之十二告訴人坦承並未違背其意思而移轉。故本案中於同意書內記載而
      移轉於第三人且可能違背告訴人之意思者，應僅有同段三八五之五號及三八五
      之六號此二筆地號土地，合先敘明。
（二）丁○○因告訴人不願履行合建契約，將告訴人名下之土地移轉予丁○○或其所
      指定之人，因而由丁○○於本院提起履行契約之民事訴訟，訴訟過程中，告訴
      人堅持不願過戶土地，係因為建設公司以其所有之土地貸款後，未還錢，且沒
      有同意承擔，而認為沒有保障，故不願移轉土地，可參本院八十五年訴字第一
      二四八號民事履行契約案件八十六年一月二十二日審理筆錄（參參偵查卷八十
      六年度偵字第八七四九號卷第一二八頁）。而上開案件經本院判決，告訴人應
      將其名下十二筆土地移轉予丁○○，該案件並於八十六年二月二十四日確定，
      有該案之判決及確定證明書附於偵查卷內可參。因此，告訴人自承同意書之簽
      名及蓋印為其親為，並且交付權狀及印鑑證明等物，再以告訴人與丁○○先有
      爭執，並且相持不下而訴諸公堂，二人間之關係顯非良好。告訴人先前已在民
      事訴訟程序中強調因與被告丁○○間之帳未釐清，故不願依約將土地過戶予丁○○，如告訴人與被告丁○○間未達成協議，告訴人於前開民事訴訟中以非與
      丁○○將帳釐清，否則不願移轉土地登記之手段，藉以保障己身之利益。又告
      訴人於本院審理時自承其為關西高級農校畢業，教育程度不低，其先前又曾與
      案外人甲○○合作過合建分售契約，並且順利分得其應得之房地等語。是綜上
      情況證據，告訴人與丁○○先有民事糾葛經民事訴訟程序敗訴而交惡，且其又
      非涉世不深之人，深知保障己身權益之道，明知一旦簽具同意書並交付土地權
      狀及印鑑證明，上開土地無異於全權交由丁○○處理，苟非與丁○○達成協議
      ，豈有信任丁○○而簽具空白之同意書，並將土地過戶所需之土地權狀正本及
      印鑑證明書等物交付丁○○再轉交被告乙○○之理？告訴人雖辯稱，其係以為
      丁○○要將房屋過戶予伊云云。惟告訴人所親簽之同意書，載明過戶土地部分
      ，且經本院向新竹市地政事務所函查，過戶建物僅需登記義務人出具印鑑證明
      ，受讓人並不需出具印鑑證明，有新竹市地政事務所八十八年九月十三日出具
      之新地一字第八四四三號函乙紙附卷可參。並再調閱新竹縣竹北市○○○段三
      八五之四號等土地之土地增值稅申報書，其上所蓋用之印章，以肉眼比對顯與
      告訴人蓋於同意書上之印章相同。然僅單純過戶建物並不需徵收土地增值稅，
      告訴人卻於土地增值稅申報單上蓋用印章，更徵告訴人顯然知情土地過戶之事
      ，不可能誤以為係過戶建物而交付印鑑證明。另告訴人雖提出八十六年五月十
      日之電話錄音，其中雖被告乙○○提及「空白」（文件）交給告訴人蓋章，係
      因客戶還沒有決定，名冊還沒有拿到等語。其中「空白」之文件所指為何語焉
      不詳，並不能據此即認所謂空白所指即為同意書。且土地之過戶並不需要所謂
      同意書，僅需土地所有人之土地權狀正本及印鑑證明，即可順利過戶，不需填
      具同意書畫蛇添足，被告等並無偽造此一同意書之必要。縱告訴人所填具者為
      空白之同意書，單憑同意書並不能達成移轉所有權之目的。而以告訴人交付印
      鑑證明及土地所有權狀正本（告訴人且自承印鑑證明上之身分證字號有誤告訴
      人並親自再至戶政機關為更正）之行為觀之，告訴人顯然有概括授權同意將土
      地移轉丁○○或其指定之人。故既係告訴人所同意授權，其交付土地所有權狀
      正本及印鑑證明等物，並無陷於錯誤之情，而被告乙○○依據告訴人與丁○○
      協商之結果填入同意書，亦無偽造文書之罪嫌。此外，復查無其他積極之證據
      證明被告乙○○有公訴人所指之犯行，應諭知被告無罪。
據上論斷，應依刑事訴訟法第三百零一條第一項判決如主文。
本案經檢察官羅雪梅到庭執行職務。
中      華      民      國    八十九    年      四      月    二十九    日
                                       法  官  黃小珮
右正本證明與原本無異。
如不服本判決，應於判決送達後十日內向本院提出上訴狀( 應附繕本 )，上訴於
臺灣高等法院。
                                       書記官  江靜玲
中      華      民      國    八十九    年      五      月    一        日


司法院資訊處製作；財團法人民間司法改革基金會備份。
